【裁判字號】    98,交聲,165
【裁判日期】    980731
【裁判案由】    違反道路交通管理處罰條例
【裁判全文】
臺灣宜蘭地方法院交通事件裁定         98年度交聲字第165號
原處分機關  交通部公路總局臺北區監理所宜蘭監理站
異  議  人  乙○○
即受處分人
上列受處分人因違反道路交通管理處罰條例案件，對於交通部公
路總局臺北區監理所宜蘭監理站民國98年4月1日所為之處分（原
處分案號：宜監字第裁43-Q00000000號），聲明異議，本院裁定
如下：
    主  文
原處分撤銷。
乙○○不罰。
    理  由
一、原處分意旨略以：異議人即受處分人乙○○所有之車牌號碼
    CZ9-663號重型機車於民國98年2月7日22時37分，行經宜蘭
    縣頭城鎮○○路○段之金面橋路段，因駕駛人有未戴安全帽
    之違規行為，經交通勤務警察制止時，拒絕停車接受稽查而
    逃逸，為宜蘭縣政府警察局交通警察隊礁溪分隊第一小隊警
    員逕行舉發，並由原處分機關依道路交通管理處罰條例第60
    條第1項及第63條（原處分漏載第1項第1款）之規定，處異
    議人罰鍰新臺幣（下同）3,000元，並記違規點數1點。
二、異議意旨略以：本件係伊之夫丙○○駕駛該機車，異議人不
    否認丙○○未戴安全帽及闖紅燈之行為，但丙○○並無拒絕
    停車接受稽查而逃逸之行為，其自始至終未發現路旁有任何
    警察臨檢，也無任何警察攔查更未聞任何警察鳴笛，為此爰
    聲明異議，請求撤銷原處分等語。
三、行政罰法第7規定，違反行政法上義務之行為非出於故意或
    過失者，不予處罰，其立法理由第1點及第3點更明示：「現
    代國家基於有責任始有處罰之原則，對於違反行政法上義務
    之處罰，應以行為人主觀上有可非難性及可歸責性為前提，
    如行為人主觀上並非出於故意或過失情形，應無可非難性及
    可歸責性，故第1項明定不予處罰；現代民主法治國家對於
    行為人違反行政法上義務欲加以處罰時，應由國家負證明行
    為人有故意或過失之舉證責任，方為保障人權之進步立法」
    。是以於審認個案時，除需深究行為人有無違犯客觀處罰構
    成要件之個別規定外，尚需探究行為人就客觀處罰規定所明
    示之構成要件，行為人主觀上是否有故意過失。行為人主觀
    之心態固因深藏於內心而不易得知，行政機關之舉證亦因此
    而更顯困難，惟於具體個案非不得依客觀所呈顯之事實，推
    知行為人主觀上有無可非難性及可歸責性之主觀心態。道路
    交通管理處罰條例第60條第1項規定：汽車駕駛人，駕駛汽
    車有違反本條例之行為，經交通勤務警察或依法令執行交通
    稽查任務人員制止時，不聽制止或拒絕停車接受稽查而逃逸
    者，除按各該條規定處罰外，處新臺幣3000元以上6000元以
    下罰鍰。依本條構成要件觀之，行為人除客觀上有「逃逸」
    行為外，主觀上亦須有「拒絕停車接受稽查」之故意而可歸
    責，始符合本條規定。
四、經查，證人即舉發本件之警員金仁德固證稱：舉發當時確實
    有鳴笛，並於鳴笛後開始錄影等語（詳本院卷第33頁）。惟
    查依證人亦為舉發本件之甲○○之證述：本件係在頭城大橋
    看見車號CZ9-663號重型機車之駕駛人未戴安全帽，至金面
    橋時復闖紅燈，並在該紅燈處拍下車號。而頭城大橋距金面
    橋約1公里，鳴笛後警車與上開機車間並無其他車輛等語（
    詳本院卷第19、20頁），及證人金仁德所證稱：「（問：鳴
    笛後，駕駛人是否照原來的速度行駛？）他還是照原來的速
    度行駛。」，「（問：當時警車有無閃爍警示燈？）沒有。
    」等語（詳本院卷第34頁）以觀，可知車號CZ9-663號重型
    機車之駕駛人在證人金仁德鳴笛後並未加速，反而依原來速
    度行駛，且在警員發現該機車駕駛人無戴安全帽後，仍然可
    在該機車後跟隨達1公里。從而，實不能排除機車駕駛人未
    能察覺證人金仁德對之鳴笛之可能。綜上，原處分機關既不
    能證明機車駕駛人主觀上已認知需停車接受稽查，而仍拒絕
    並駕車逃逸之情，自難遽依道路交通管理處罰條例第60條第
    1項之規定對異議人裁罰。至證人甲○○所證：當時係由其
    攝影，而由證人金仁德駕車云云，與證人金仁德所述不符，
    且在本院勘驗舉發光碟後，證人金仁德更確認係由其負責攝
    影（詳本院卷第34頁），而舉發時間為98年2月7日，至證人
    甲○○到庭作證（98年5月8日）已逾3月，且當時警方尚未
    提供舉發之光碟可回想，是證人甲○○所述：當時係由其攝
    影，而由證人金仁德駕車云云，應屬記憶錯誤。惟證人甲○
    ○當時確亦為舉發之警員，其之證詞，除上開部分外，仍屬
    可採，併此敘明。
五、綜上，本件依舉發警員之證詞及光碟內容，尚難證明異議人
    有拒絕接受稽查而逃逸之違規行為。此外復查無其他積極證
    據足以證明異議人有原處分機關所認定之前開違規行為，自
    應作對異議人有利之認定，原處分機關不察，遽對異議人為
    前開裁決，即難認為允當，應認異議人之異議為有理由，自
    應由本院將原處分均予以撤銷，改諭知異議人不罰，以資適
    法。另依本院勘驗舉發光碟內容可知：車號CZ9-663號重型
    機車之駕駛人行駛在頭城大橋上，下橋後，行駛青雲路之內
    側車道，行駛一段距離後才行駛至外側車道之情（詳本院卷
    第34頁），是否另有違反道路交通管理處罰條例第60條第2
    項第3款規定，則應由原處分機關另行處理，附此敘明。
六、據上論斷，應依道路交通案件處理辦法第20條前段，裁定如
    主文。
中    華    民    國    98    年    7     月    31    日
                  交通法庭法  官  張育彰
以上正本證明與原本無異。
如不服本裁定，應於裁定送達後5日內，向本院提出抗告狀。（
應附繕本）
                          書記官  陳靜宜
中    華    民    國    98    年    7     月    31    日


司法院資訊處製作；財團法人民間司法改革基金會備份。
